【裁判字號】    97,交上訴,1488
【裁判日期】    970821
【裁判案由】    肇事遺棄等
【裁判全文】
臺灣高等法院臺中分院刑事判決      97年度交上訴字第1488號
上  訴  人  臺灣南投地方法院檢察署檢察官
上  訴  人
即  被  告  丙○○
上列上訴人因被告肇事遺棄等案件，不服臺灣南投地方法院96年
度交訴字第48號中華民國97年3月19日第一審判決(起訴案號：臺
灣南投地方法院檢察署96年度偵字第836號)，提起上訴，本院判
決如下：
    主  文
原判決關於丙○○所犯過失致死罪及定應執行刑部分，均撤銷。
丙○○犯過失致人於死罪，處有期徒刑壹年陸月，減為有期徒刑
玖月。
其餘上訴駁回。
上開撤銷改判與上訴駁回（即犯肇事致人死亡逃逸罪，處有期徒
刑貳年，減為有期徒刑壹年）部分所處之刑。應執行有期徒刑壹
年捌月。
    犯罪事實
一、丙○○於民國 92年3月28日，曾因業務過失致死案件，經臺
    灣南投地方法院以91年度交訴字第36號判處有期徒刑 6月，
    嗣上訴後，於92年6月30日，經本院以92年度交上訴字第933
    號判決駁回上訴確定，並於 92年8月22日易科罰金執行完畢
    。詎其仍不知戒慎，於95年4月12日晚上，駕駛車牌號碼P7-
    6269號自小客車，沿南投縣名間鄉○街村○○路○街橋旁產
    業道路由西往東方向行駛，於同日晚上 8時30分許，途經南
    投縣名間鄉○○路○街橋北端與彰南路設有號誌管制之路口
    時，原應注意汽車行駛，應依號誌指示，不得闖越紅燈，而
    當時天候晴，夜間有照明，路面乾燥、無缺陷、無障礙物，
    視距良好，並無不能注意之情事，竟疏未注意於此，在上揭
    時地貿然闖越紅燈，駛入上開路口，適李仁豪騎乘車牌號碼
    G3G－370號重型機車，沿新街村彰南路由北往南方向行駛至
    該處，遵循交通號誌指示駛入上開路口，因丙○○未盡上開
    注意義務，闖越紅燈，致李仁豪發現丙○○時，已煞避不及
    ，李仁豪駕駛之上開機車前車頭撞擊丙○○上開自小客車之
    左前車頭，因而人車倒地，致受有頭外傷合併顱骨骨折、蜘
    蛛膜下腔出血、右側硬腦膜下腔出血、腦內出血及左側硬腦
    膜外出血等傷害。丙○○於肇事後，明知應下車採取救護或
    其他必要措施，不得擅自逃逸，然其竟未下車查看，而另行
    起意，隨即關閉大燈駕車右轉，沿彰南路往名間方向逃逸。
    嗣經警查訪肇事現場附近店家，循線於 95年4月13日上午11
    時許，在丙○○位於南投縣南投市○○路 ○段73號工廠內發
    現上開肇事之自小客車，而查獲上情。李仁豪則因傷重延至
    95年4月25日下午6時40分許死亡。
二、案經南投縣政府警察局南投分局報請臺灣南投地方法院檢察
    署檢察官相驗後偵查起訴。
    理  由
壹、證據能力部分：
一、證人張又中於 95年4月26日，在偵查中所為之陳述：
    按刑事訴訟法第159條之1所稱得為證據之被告以外之人於偵
    查中向檢察官所為之陳述，立法者係以刑事訴訟法規定檢察
    官代表國家偵查犯罪、實施公訴，依法有訊問被告、證人、
    鑑定人之權，且實務運作時，偵查中檢察官向被告以外之人
    所取得之陳述，原則上均能遵守法律規定，不致違法取供，
    其可信性甚高，為兼顧理論與實務，而對被告以外之人於偵
    查中向檢察官所為之陳述，除顯有不可信之情況者外，得為
    證據。乃同法第159條第1項所謂得作為證據之「法律有規定
    者」之一，為有關證據能力之規定，係屬於證據容許性之範
    疇。而被告之反對詰問權，雖屬憲法第8條第1項規定「非由
    法院依法定程序不得審問處罰」之正當法律程序所保障之基
    本人權及第16條所保障之基本訴訟權，不容任意剝奪。但詰
    問權係指訴訟上被告有在公判庭當面詰問證人，以求發現真
    實之權利，應認被告具有處分權，非不得由被告放棄對原供
    述人之反對詰問權。此與證據能力係指符合法律所規定之證
    據適格，而得成為證明犯罪事實存在與否之證據資格，性質
    上並非相同。被告得以詰問證人，以被告或其辯護人在場為
    前提，上開得為證據之被告以外之人於偵查中向檢察官所為
    之陳述，就本案被告而言，事實上均難期有於另案檢察官偵
    查中行使反對詰問權之機會。從而，於事實審法院審判實務
    中，案內遇有此類未能賦予被告行使詰問權之供述證據，即
    應依刑事訴訟法第 273條第1項第5款、第8款及第171條規定
    ，於準備程序期日訊明、曉諭被告或其辯護人是否聲請傳喚
    該被告以外之人以踐行人證之調查程序，使被告或其辯護人
    針對該被告以外之人於偵查中向檢察官所為之陳述，有補足
    行使反對詰問權之機會。倘被告明示捨棄詰問者，應記明筆
    錄，以杜爭議。除有類如刑事訴訟法第159條之3所列各款之
    情形以外，均應傳喚該被告以外之人到庭陳述依法具結，給
    予被告或其辯護人詰問，或依同法第 163條第1項、第167條
    之7規定為詢問之機會。此即刑事訴訟法第196條明定「證人
    已由法官合法訊問，且於訊問時予當事人詰問之機會，且陳
    述明確別無訊問必要者，不得再行傳喚」，以與傳聞法則之
    理論相符，並與第159條之1規定相呼應。故上開尚未經被告
    行使詰問權之被告以外之人於偵查中向檢察官所為之陳述，
    應屬未經完足調查之證據，非謂無證據能力，不容許作為證
    據。否則，如被告以外之人於本案審判中所為之陳述，與其
    先前在檢察官偵查中所為之陳述不符時，即謂後者無證據能
    力，依同法第155條第2項規定，即應悉數摒除不用，僅能採
    取其於本案審判中之陳述作為判斷之依據，按之現行刑事訴
    訟法關於傳聞證據排除例外之規定，殊難謂為的論。於法院
    踐行詰問程序後，綜合該被告以外之人全部供述證據，斟酌
    卷內其他調查之證據資料，本於經驗法則及論理法則，作合
    理之比較而為取捨、判斷，此屬實質證據價值之自由判斷問
    題，要無所謂其證據價值自比審判外之陳述為高之可言（最
    高法院95年度台上字第6675號判決可資參照）。證人張又中
    於 95年4月26日偵查中具結後所為之陳述，固經被告之選任
    辯護人於原審準備程序時否認其證據能力（見原審卷第24頁
    ），惟該證人係於檢察官諭知證人具結之義務及偽證之處罰
    並命朗讀結文具結後，以證人之身分完整、連續陳述事件之
    經過，檢察官就上開偵查訊問之實施，並無任何違反相關規
    定之瑕疵，被告之選任辯護人並未釋明上開偵查中所為之陳
    述有何「顯有不可信之情況」，亦未具體指明證人於檢察官
    訊問時，其為陳述時之心理狀況受到何外力干擾，或曾受到
    何強暴、脅迫、詐欺、利誘等外力之干擾等之違法，難認有
    何「顯不可信之情況」；且該證人亦於原審到庭為證，已保
    障被告反對詰問之權利，依刑事訴訟法第 159條之1第2項及
    上揭判決意旨，上開證人於 95年4月26日偵查中向檢察官所
    為之陳述，自具有證據能力。
二、次按測謊鑑定，係依一般人在說謊時，會產生遲疑、緊張、
    恐懼、不安等心理波動現象，乃以科學方法，由鑑定人利用
    測謊儀器，將受測者之上開情緒波動反應情形加以紀錄，用
    以分析判斷受測者之供述是否違反其內心之真意而屬虛偽不
    實。故測謊鑑定，倘鑑定人具備專業之知識技能，復基於保
    障緘默權而事先獲得受測者之同意，所使用之測謊儀器及其
    測試之問題與方法又具專業可靠性時，該測謊結果，如就有
    利之供述，經鑑定人分析判斷有不實之情緒波動反應，依補
    強性法則，雖不得作為有罪判決之唯一證據，但非無證據能
    力，仍得供裁判之佐證，其證明力如何，事實審法院有自由
    判斷之職權；反之，若其有利之供述，經鑑定並無任何虛偽
    供述之情緒波動反應，又無其他合法之積極證據足以證明該
    部分之犯罪事實時，即可印證其真實性，非不得為有利於受
    測者之認定（最高法院88年度台上字第2936號判決意旨參照
    ）。另按測謊鑑定，形式上須符合測謊基本要件，且必實質
    上符合待證事實需求，始生測謊實體價值之判斷而定得否賦
    予證明力。故測謊程序形式要件之檢驗，包含：須受測人同
    意配合、依賴施測人員之技術與經驗、測謊儀器須良好且運
    作正常、受測人身心及意識狀態須正常等項。茍測謊程序形
    式上之要件有所欠缺，即足以動搖測謊整體結構而影響測謊
    結果之實質。又刑事訴訟法第206條第1項規定：鑑定之經過
    及其結果，應命鑑定人以言詞或書面報告；又法院或檢察官
    囑託相當之機關鑑定，準用第206條第1項之規定，同法第20
    8 條亦有明文規定。是鑑定報告書之內容應包括鑑定經過及
    其結果，法院囑託鑑定機關為測謊檢查時，受囑託之鑑定機
    關不應僅將鑑定結果函覆，並應將鑑定經過一併載明於測謊
    之鑑定報告書中，若鑑定報告書僅簡略記載檢查結果而未載
    明檢查經過，既與法定記載要件不符，法院自應命受囑託機
    關補正，必要時並得通知實施鑑定之人以言詞報告或說明，
    否則，此種欠缺法定要件之鑑定報告不具備證據資格，自無
    證據能力可言（最高法院94年度台上字第7135號判決意旨參
    照）。本件被告於受測前已同意測謊，並自陳身體狀況尚佳
    ，施測人吳家隆係在法務部調查局修畢測謊技術課程，施測
    所使用之儀器正常，測謊施測環境無干擾等情，此有上開測
    謊報告書所檢送測謊鑑定過程參考資料（含測謊標準作業程
    序流程、被告之測謊同意書、身心狀況調查表、測謊問卷、
    生理紀錄圖、施測者專業資格證明）附卷可稽（見原審卷第
    66至78頁），足見該測謊鑑定係被告所同意，且符法定記載
    要件，自具有證據能力。
三、其餘本件認定事實所引用之卷內所有卷證資料（包含人證與
    文書證據、物證等證據），被告及其原審選任辯護人均不爭
    執其證據能力，亦未曾於言詞辯論終結前聲明異議，本院審
    酌上開證據作成時之情況，並無違法取證之瑕疵，認以之作
    為證據為適當，依刑事訴訟法第159條之5之規定，均有證據
    能力。
貳、實體部分：
一、訊據被告丙○○固坦承上開自小客車曾於前揭時、地與被害
    人李仁豪所駕駛之車號G3G－370號機車發生碰撞，且該自小
    客車之駕駛人肇事後逃離現場等情不諱，然矢口否認有上開
    犯行，辯稱：案發時該自小客車不是伊開的，是伊太太乙○
    ○開的，伊當時坐在副駕駛座，且乙○○沒有闖紅燈，是被
    害人闖紅燈（按乙○○因頂替被告犯罪，經原審判處有期徒
    刑6月，減為3月，嗣雖經乙○○提起上訴，但未補具上訴理
    由，業經本院駁回上訴確定）云云。
二、惟查：
  (一)駕駛該自小客車之人，在前揭時、地與被害人所騎乘之車號
    G3G－370號重型機車發生碰撞，並致被害人受有前述之傷害
    ，該自小客車隨即沿彰南路往名間方向逃逸，被害人於95年
    4月25日下午6時40分許，因本件車禍致顱內出血不治死亡等
    情，業據被告供承屬實（見相字卷第21至23、54、55頁，原
    審卷第23頁），核與同案被告乙○○於警詢、偵查及原審供
    認之情節（見相字卷第17至20、53、54頁，原審卷第23頁）
    及證人張又中於偵查及原審證述之情節相符（見相字卷第53
    頁，原審卷第131、132頁），並有道路交通事故現場圖、道
    路交通事故調查報告表(一)(二)、現場照片、該自小客車之車損
    照片、車號G3G－370號機車之車損照片、南基醫院診斷證明
    書、童綜合醫院一般診斷書、臺灣南投地方法院檢察署相驗
    筆錄、驗斷書、相驗屍體證明書附卷可稽（見相字卷第14至
    16、30至37、46、47、50、58、62至69、71至77頁），此部
    分之事實自堪認定。
  (二)被告雖以前詞置辯，且同案被告乙○○亦附合其說詞（即坦
    承係其駕車肇事），但查：
  1.證人張又中於 95年4月26日偵查中證稱：「車禍當時我有在
    現場，被害人和我去南投，我們各騎1台機車，我是騎車號X
    K7-670號機車，在回程途中，我們是走彰南路，由南投往名
    間方向行駛，來到新街橋時，該自小客車突然從我們右邊巷
    子出來撞到被害人，當時我在被害人後面，我們是綠燈，對
    方是紅燈，被害人整個飛出去，對方直往產業道路走，又突
    然往名間方向走，對方撞到人後有壓過被害人及機車，加速
    逃逸，並把大燈關掉」等語（見相字卷第53頁）；其於原審
    證稱：「（問：95年4月12日你跟李仁豪是否一起外出？)是
    的」、「（問：李仁豪發生車禍時，你人在何處？）現場」
    、「（問：你是騎乘在李仁豪機車的何處？）後面」、「（
    問：距離多遠？）大約10公尺」、「（問：車禍發生經過，
    你是否看清楚？）是的」、「（問：你跟李仁豪騎乘機車到
    路口時，路口是何燈號？）綠燈，當時是綠燈直行」、「我
    騎在李仁豪後面，我們要回名間鄉，有 1台車突然衝出來，
    要往南投方向，他車頭有偏，突然衝出來，撞到李仁豪，之
    後他們又倒車，輾過李仁豪，往名間鄉方向逃逸，他們在往
    名間鄉方向逃逸的時候就熄掉大燈」、「（問：你在現場時
    ，有無看到駕駛人？）有。因為駕駛座沒有關窗戶，我看到
    駕駛人是男生」、「（問：你有看到駕駛人這件事，為何之
    前沒有說？）之前太緊張，心裡想著我朋友」、「（問：後
    來在醫院時，知道肇事者是1個女生？)是在醫院的時候，她
    當面跪下來突然說是她撞的，我心裡嚇一跳，因為我看到駕
    駛者是男生」、「（問：後來在 95年4月26日，檢察官偵訊
    時，你做筆錄為何沒有講到這件事情？）當時檢察官說他問
    我，我再回答，他沒有問到這部分，所以我就沒有講」、「
    （問：當天是誰邀誰去南投？）李仁豪邀我去的，他配新的
    眼鏡，我們要去拿眼鏡，順便幫他爸爸買 1個便當」、「（
    問：你們當天經過車禍現場時，車速多少？)時速6、70公里
    」、「（問：為何當時跟檢察官說你跟死者的距離大約2、3
    百公尺，跟今日所述不同？）之前不敢說吧，就不敢說車禍
    那些事情」、「（問：你還說這輛車有輾過李仁豪及他的機
    車？）是的」、「（問：這輛車是否真的輾過李仁豪身體？
    ）頭部，安全帽。他們要逃逸的時候，有輾過李仁豪」、「
    （問：發生車禍的現場，光線如何？）都看的很清楚」、「
    （問：駕駛旁邊有無人？）我只看到駕駛，我不知道旁邊有
    無人，因為車輛瞬間過去」、「（問：你在95年8月7日檢察
    官偵訊時，你的確跟檢察官說你跟死者距離2、3百公尺，你
    當時確實是這樣說嗎？）應該是」、「（問：那時候為什麼
    說2、3百公尺，與今日所述10公尺不同？）不敢說事實」、
    「（問：為何不敢說事實？）不敢面對他家人」、「（問：
    你覺得這件車禍你有責任嗎？否則為何不敢面對？）有，如
    果我不去他家的話，就不會發生這件事情」、「（問：所以
    車禍發生當時，你的確距離死者只有幾公尺的距離？）10公
    尺」、「（問：檢察官問你時，你還沒有跟他家人討論過，
    為何不敢說？）覺得有責任」、「（問：這件車禍發生後，
    你現在回想起來還是覺得害怕？）是的」等語（見原審卷第
    審判筆錄第131至142頁）。由上開證人張又中之證述，其關
    於該自小客車確係闖紅燈，導致發生本件車禍，及肇事後該
    自小客車有關閉大燈逃逸之事實，前後證述一致，並於原審
    明確指出駕駛該自小客車之人為男子（按即被告丙○○）。
    查，證人張又中與被告丙○○素不相識，更無怨隙，本件前
    既已有同案被告乙○○出面自承其為肇事人，在沒有兇手不
    明、求償無門之情況，且肇事人是男、是女，對於所應負擔
    之刑責並無不同，自無設詞構陷誣攀肇事人係被告丙○○，
    而使其自身陷於刑法偽證罪風險之理，是其證詞自有極高之
    可信度。
  2.按證人之陳述有部分前後不符，或相互間有所歧異時，或因
    記憶淡忘、或事後迴護被告、或因其他事由所致，究竟何者
    為可採，法院仍得本其自由心證予以斟酌，非謂一有不符或
    矛盾，即應認其全部均為不可採信；尤其關於行為動機、手
    段及結果等之細節方面，證人之證言，有時亦有予渲染之可
    能；然其基本事實之陳述，若果與真實性無礙時，則仍非不
    得予以採信（最高法院74年台上字第1599號判例、90年度台
    上字第6078號判決意旨參照）；況認事採證、證據之取捨及
    證據證明力之判斷，俱屬事實審法院之職權，苟無違證據法
    則，自不能指為違法；是供述證據前後雖有差異或矛盾，事
    實審法院非不可本於經驗及論理法則，斟酌其他情形，作合
    理之比較，定其取捨；其就供述證據之一部，認為真實者，
    予以採取，亦非法則所不許。因之，證人供述之證據，前後
    縱有差異，事實審法院依憑證人前後之供述證據，斟酌其他
    證據，本於經驗法則與論理法則，取其認為真實之一部，作
    為論罪之證據，自屬合法（最高法院90年度台上字第6943號
    判決意旨參照）。雖證人張又中於96年8月7日偵查中曾陳稱
    ：案發時伊與被害人的車子距離約有2、3百公尺云云（見相
    字卷第161頁），然案發前被害人與張又中係各騎乘1台機車
    ，一同前往南投，又一同返回名間鄉，則其等既係結伴同行
    ，衡情兩人之間距離應甚為接近，而不可能達2、3百公尺之
    遙，且證人張又中於原審證稱因自認對於被害人死亡有責任
    ，而不敢面對被害人之家人，及不敢說事實，始於偵查中為
    上開證述，經原審再度向證人張又中確認車禍發生當時其離
    被害人之距離，其明確證稱：「10公尺」等語（見原審卷第
    141頁)，可見其於上開偵查中之證述，係因受前述心理因素
    影響，致部分所證與事實不符；另張又中雖於95年4月26 日
    偵查中及原審均證稱該自小客車於肇事後有輾壓過被害人及
    其機車等語，然觀之被害人機車之車損照片（見相字卷第33
    、34、74至76頁），該車除撞擊點之車頭部分嚴重損壞外，
    其餘部分尚稱完整；而被害人於本件車禍發生後，受有頭外
    傷合併顱骨骨折、蜘蛛膜下腔出血、右側硬腦膜下腔出血、
    腦內出血及左側硬腦膜外出血等傷害，此有童綜合醫院一般
    診斷書附卷可參（參相字卷第47頁），與一般車禍事故受傷
    部位及型態大致相同，而臺灣南投地方法院檢察署檢察官督
    同檢驗員相驗時，就外觀亦僅見右額頂顳部開顱手術縫合傷
    併擦傷，及四肢有擦挫傷，有驗斷書及相驗照片可佐（見相
    字卷第65至68、78至81頁），是以，依上開證據所示並無法
    證明被害人有如張又中所證述於發生車禍後，又遭該自小客
    車輾過頭部及機車之情事，此或許是因張又中目擊之角度問
    題，導致此部分之證述與事實有所出入，然不能因此即全盤
    否認其證詞之真實性。況原審經被告丙○○之辯護人聲請，
    囑託法務部調查局對於被告丙○○、同案被告吳惠欄以控制
    問題法、混合問題法實施測謊鑑定結果：被告丙○○稱「事
    故發生時系案車輛不是由渠駕駛」、「事故發生時系案車輛
    是由乙○○所駕駛」，經測試呈情緒波動反應，研判有說謊
    ；同案被告乙○○稱「事故發生時系案車輛是由渠駕駛」、
    「事故發生時系案車輛不是由丙○○駕駛」，經測試呈情緒
    波動反應，研判有說謊等情，有法務部調查局 97年1月16日
    調科參字第 09700016510號測謊報告書在卷可參（見原審卷
    第65頁），亦適足以印證張又中上開所證確屬真實，依上開
    證據所示，已足以證明本案案發時，該自小客車確係由被告
    丙○○所駕駛，並在上揭路口處闖紅燈，進而發生本件車禍
    。
  3.證人即案發前與被告丙○○在事故現場附近之「快樂寮 KTV
    」飲酒之楊壽安於 95年7月25日偵查中雖證稱：「當晚乙○
    ○、丙○○是7、8點離開，因為他們要去看住院的婆婆，丙
    ○○怕錢不夠，叫我出去（KTV)拿1000元給我，我是看到丙
    ○○坐在駕駛座旁邊」云云（見相字卷第153、154頁）；其
    於原審則證稱：「（問：你們跟丙○○他們去快樂寮卡拉OK
    店後，是何人先離開？）他們夫妻及女兒先離開」、「（問
    ：有無看到他們如何離開？）他說要先去看她母親，丙○○
    媽媽住在竹山秀傳醫院，丙○○怕我的錢不夠，拿1000元給
    我，在快樂寮卡拉OK店門口拿錢給我」、「（問：丙○○拿
    錢給你時，你有無看到乙○○？）她在車上駕駛座」、「（
    問：你有無看到車輛是何人開離開？）我有看到丙○○坐進
    去右前座，乙○○開車離開，我有看到他們進去」、「（問
    ：丙○○拿錢給你時，他人在何處？）在右前座車門外面」
    、「（問：他們何時拿錢給你？）他們要走的時候，他說他
    們要先走，已經先走出去，後來丙○○走進來，怕我的錢不
    夠，叫我跟他出去，說裡面太吵，在店門口，車子右前方門
    口那邊拿錢給我，車放在店門口」、「（問：他如何說？）
    他說怕我的錢不夠，說他要先走，要去秀傳看他母親，唱歌
    那邊很吵，沒有聽見」、「（問：既然你們已經到門口，為
    何沒有在門口拿錢給你，而在車旁拿錢給你？）門口太吵，
    聽不太到」、「（問：他從何處拿錢給你？）他在車門口拿
    錢給我，他從身上拿錢給我，從口袋拿錢給我，他是從口袋
    拿錢出來」、「（問：丙○○拿錢給你，乙○○及小孩在何
    處？）坐在駕駛座，我站在右前座門口旁邊，右前座車門有
    開著，是他拿錢要給我的時候就開著」、「（問：你們從裡
    面出來，是邊走邊講話，還是到車輛旁邊才說話？）是邊走
    邊講話，比較靜，才走到車門口。那邊唱歌很吵，聲音比較
    吵，是邊走邊講話，丙○○說要去看他媽媽，怕我沒有錢」
    、「（問：後來乙○○有無說他要先走，跟你打招呼？）之
    前沒有講，是出去，我跟丙○○講話，丙○○說要先走，去
    看他母親。丙○○是後來才跟我說要先走，要去看他媽媽」
    、「（問：到 8點多，丙○○要先走，他在店裡面有無跟你
    說什麼？）他先出去外面」、「（問：他們出去都沒有跟你
    說什麼原因要先走？）丙○○要離開之前有先說他要去看他
    媽媽」、「（問：既然他已經說他要先去看他媽媽，為何再
    進來說同樣的話？)前1次沒有說的很清楚，怕我的錢不夠，
    再說1次」云云（見原審卷第121至第130頁)。依上開證述內
    容，其對於本案車禍發生前，與被告丙○○、同案被告乙○
    ○在「快樂寮 KTV」飲酒之情形，記憶甚為清晰，亦即當天
    被告丙○○、同案被告乙○○在該 KTV內有告知因要去醫院
    看母親，要先行離開，俟走出該 KTV後，被告丙○○又返回
    該 KTV內，向楊壽安表示，為免楊壽安攜帶之現金不夠付賬
    ，請楊壽安一同走出 KTV外，在該自小客車右前車門旁，自
    被告丙○○之口袋內拿出現金1000元交予楊壽安，而此時楊
    壽安並看見乙○○坐在駕駛座駕車離開。然被告丙○○既然
    已在該 KTV內告知楊壽安因欲前往醫院看母親，要先行離開
    ，楊壽安亦聽見而知悉，可見該 KTV內並非吵雜到無法交談
    之程度，則被告丙○○自可在該 KTV內交付1000元與楊壽安
    ，並告知交付該1000元之緣由，然楊壽安竟稱因為該 KTV內
    太吵，聽不見交談內容，始與被告丙○○走出該 KTV外，而
    在該自小客車旁交付金錢，並「恰巧」讓楊壽安看見同案被
    告乙○○坐在駕駛座，證人楊壽安所證顯然有違常情；另再
    質以當晚楊壽安與被告丙○○所駕駛之該自小客車停放於「
    快樂寮 KTV」前之位置，證人楊壽安證稱：「（問：你開車
    去快樂寮卡拉OK店，是如何停車？停在何處？）停在快樂寮
    卡拉OK店門口樹下。是面對門口的右邊，背對門口的左邊」
    、「（問：有無看到丙○○的車停在何處？）他車頭朝路上
    ，停在背對門口的右邊」、「（問：丙○○的車有無停在你
    車後面？）我的車開進去停門口右邊，丙○○的車停門口左
    邊，我們的車放在門口兩邊，他的車頭是朝外」云云（見原
    審卷第123、124頁），與被告丙○○於原審供稱：「（問：
    車輛停在何處？)我的車停背對門口左邊，大約3個房子的距
    離，停在門口出來 1個空地，停在門口出來大約4、5米左右
    ，我們的車尾向門口」、「（問：那時車輛旁邊有無停別台
    車？）車子後面停他的貨車。沒有停別台車，有機車」、「
    （問：所以楊壽安的貨車停在比較靠近門口，你停在比較靠
    近路口？）他先到先停在門口，我太太停車停在他車輛外面
    ，空地沒有很大」、「（問：你太太車輛如何停？）楊壽安
    車輛先進去，我們車輛到有先轉頭，從橋進去，倒退，轉了
    兩次才停進去」云云（見原審卷第117、118頁），有關車子
    停放之位置，兩人所述迥然不同（證人楊壽安係證稱 2部車
    子停於該 KTV門口之兩側，而被告丙○○則證稱其車子停於
    楊壽安的車子後面）；又繼詢問當晚及翌日之其他事情，證
    人楊壽安竟證稱：「（問：當天後來丙○○有無打電話給你
    ？）沒有印象」、「（問：根據通聯紀錄，丙○○在9點4分
    有打電話給你說何事情？）有沒有打，我沒有印象，我在那
    邊比較晚才走」、「（問：為何之前偵訊時，你說丙○○沒
    有打電話給你？）我沒有印象」、「（問：隔天早上丙○○
    有無打電話給你？）沒有印象，之前比較有在聯絡」、「（
    問：丙○○在 95年4月13日有無打電話說工作的事情？）沒
    有印象」、「（問：你剛才說你跟丙○○去做筆錄，他如何
    跟你聯絡？）我沒有印象」、「（問：這些事情都沒有印象
    ，為何你記得他在車門口拿錢給你？）這是之前，我在那邊
    唱歌唱的比較晚。說什麼我不會講，模糊我也不知道」、「
    （問：是丙○○去載你還是何情形，你陪同他們一起去做筆
    錄？）我忘記了」、「（問：丙○○停車的地點，旁邊有無
    其他車輛？）不知道」、「（問：那台車輛右邊，有無其他
    東西？）我不知道」、「（問：檢察官問你們站在那邊說話
    的時候，旁邊有無東西？）不知道」、「（問：快樂寮卡拉
    OK店裡面有多少人在場？）我沒有印象。有小姐，裡面來來
    去去」、「（問：那天總共喝了多少錢？）不太清楚」、「
    （問：隔天早上 8點多，丙○○打電話給你，說何事情？
    ）不太知道」云云（見原審卷第127至130頁），證人楊壽安
    就上開情節一概證稱「沒有印象」、「我忘記了」、「不知
    道」、「不太清楚」，其竟單單就被告丙○○在該自小客車
    右前車門旁交付其現金1000元，及看見同案被告乙○○係坐
    在該自小客車駕駛座駕車離開等事項部分，印象特別深刻，
    其餘部分則記憶模糊，其證述之真實性更令人起疑。是以依
    上開說明，楊壽安之證詞既然有前揭瑕疵，其證詞之憑信性
    甚低，自無從採為對被告丙○○有利之證據。
  6.從而，本案應係被告駕駛該自小客車，於上開時、地肇事致
    被害人死亡無疑，被告上開所辯，及同案乙○○、證人楊壽
    安上開所述，均屬迴護被告之詞，不足採信。
  (三)按汽車行駛至交岔路口，其行進、轉彎應遵守燈光號誌之指
    示，道路交通安全規則第 102條第1項第1款定有明文。被告
    駕車應注意上述道路交通安全規定，而依卷附道路交通事故
    調查報告表(一)所載，當時天候晴，夜間有照明，路面乾燥、
    無缺陷、無障礙物，且視距良好，並無不能注意之情形，被
    告竟疏未注意於此，貿然在上揭路口闖越紅燈行駛，以致肇
    事，其行為顯有過失，而被害人確係因本件車禍造成上開傷
    害以致死亡，是被害人死亡與被告過失行為間自具有相當因
    果關係，本案事證明確，被告上開過失致死及肇事逃逸之犯
    行，均堪認定。
三、被告行為後，刑法於94年2月2日修正公布，並於95年7月1日
    施行，有關本案之新舊法比較適用如下：
  (一)修正前刑法第33條第5款規定：「罰金：（銀元）1元（即新
    臺幣3元）以上」，修正後刑法第33條第5款則規定：「罰金
    ：新臺幣1000元以上，以百元計算之」，經比較修正前、後
    之規定，以修正前該條款之規定有利於被告丙○○。
  (二)修正前刑法第47條規定：「受有期徒刑之執行完畢，或受無
    期徒刑或有期徒刑一部之執行而赦免後， 5年以內再犯有期
    徒刑以上之罪者，為累犯，加重本刑至2分之1」；修正後刑
    法第 47條第1項規定：「受徒刑之執行完畢，或一部之執行
    而赦免後， 5年以內故意再犯有期徒刑以上之罪者，為累犯
    ，加重本刑至2分之1」。本案就肇事逃逸部分，被告丙○○
    無論依修正前、後之規定，均構成累犯，但就過失致死罪部
    分，依修正後之規定，被告丙○○即不構成累犯，自以修正
    後之規定較有利於被告丙○○。
  (三)修正前刑法第 51條第5款規定：「宣告多數有期徒刑者，於
    各刑中之最長期以上，各刑合併之刑期以下，定其刑期。但
    不得逾20年。」修正後刑法該條款規定：「宣告多數有期徒
    刑者，於各刑中之最長期以上，各刑合併之刑期以下，定其
    刑期。但不得逾30年。」比較結果，以修正前刑法較有利於
    被告丙○○。
  (四)綜合上述各條文修正前後之比較後，就被告丙○○而言，修
    正後之刑法對被告丙○○較為有利，是就被告丙○○部分應
    整體適用修正後之刑法相關規定。
四、核被告丙○○上開所為，係犯刑法第276條第1項之過失致人
    於死罪及同法第185條之4之肇事致人死亡逃逸罪。又按刑法
    第185條之4之肇事致人死傷逃逸罪，係以處罰肇事後逃逸之
    駕駛人為目的，俾促使駕駛人於肇事後能對被害人即時救護
    ，以減少死傷，是該罪之成立祇以行為人有駕駛動力交通工
    具肇事，致人死傷而逃逸之事實為已足，至行為人之肇事原
    因如何，則非所問。而其逃逸既係在肇事行為發生後，顯屬
    為規避責任之另行起意行為，與肇事之原因行為，尚難認有
    方法結果之牽連犯關係，自應併合處罰（最高法院89年度臺
    上字第2157號判決要旨參照），故被告丙○○所犯上開兩罪
    ，犯意各別，構成要件互異，應予分論併罰。被告丙○○前
    有犯罪事實欄所示之業務過失致死犯行，於 92年8月22日易
    科罰金執行完畢之事實，有臺灣高等法院被告前案紀錄表在
    卷可稽，被告丙○○於受上開有期徒刑之執行完畢後， 5年
    內故意再犯上開肇事逃逸罪，就所犯肇事逃逸罪部分，應依
    修正後刑法第 47條第1項累犯之規定，加重其刑。原審就被
    告丙○○所犯肇事致人死亡而逃逸罪部分，以其罪證明確，
    適用法刑第2條第1項後段、第185條之4、第47條第1項，刑
    法施行法第1條之1之規定，予以論罪，並審酌丙○○於發生
    本件交通事故肇事後並未立即將被害人送醫救治，棄置被害
    人倒臥現場不顧而加速逃逸，延誤被害人送醫治療之機，實
    不可取，且尚未與被害者家屬達成和解，更於事後飾詞矯辯
    等一切情狀，量處有期徒刑2年，另以其犯罪時間係於96年4
    月24日以前，所犯之罪並無中華民國 96年罪犯減刑條例第3
    條所示不予減刑之情形，依該條例第 2條第1項第3款之規定
    ，減其宣告刑2分之1，即減為有期徒刑 1年，認事用法並無
    不當，量刑亦屬妥適。被告丙○○上訴意旨猶執前詞否認犯
    罪，且檢察官上訴意旨亦略以：被告丙○○迄今仍否認犯行
    ，飾詞狡辯，且從未與家屬協調賠償事宜，被告丙○○毫無
    悔意，原審量刑顯然過輕等語，分別指摘原判決此部分不當
    。惟被告丙○○確有此部分之犯行，已詳如前述；且按刑之
    量定，係實體法上賦予法院得自由裁量之事項，倘其未逾越
    法律所規定之範圍，又未明顯違背正義，即不得任意指摘為
    違法。本件原審量刑已審酌上開情狀，經核並未逾越法律所
    規定之範圍，又無明顯違背正義，被告丙○○及公訴人此部
    分之上訴均無理由，均應予駁回。原審就被告丙○○所犯過
    失致死罪部分，予以論罪科刑，固非無見，然被告丙○○前
    已有業務過失致人於死之犯行，仍不知戒慎，本案又貿然闖
    越紅燈肇事致被害人死亡，其過失責任甚重，且迄今又未與
    被害人家屬達成和解，原審就此部分量處有期徒刑1年2月，
    顯然過輕，容有未洽，被告上訴意旨猶執前詞指摘原判決此
    部分不當，雖無理由，但檢察官上訴意旨指摘及此，即有理
    由，自應由本院將原判決有關被告丙○○所犯過失致人於死
    罪及所定之應執行刑部分均撤銷。爰審酌被告丙○○之素行
    ，於本案應負全部之過失責任，且未與被害者家屬達成和解
    ，及事後飾詞卸責未見悔意等一切情狀，就被告丙○○所犯
    過失致人於死罪部分，量處有期徒刑1年6月。又被告丙○○
    係於96年4月24日以前犯罪，所犯之過失致人於死罪復無中
    華民國96年罪犯減刑條例第3條所示不予減刑之情形，依該
    條例第2條第1項第3款之規定，減其宣告刑2分之1，即減為
    有期徒刑9月，並與其前開上訴駁回部分所處之刑，定其應
    執行之刑。
據上論斷，應依刑事訴訟法第368條、第369條第1項前段、第364
條、第299條第1項前段，刑法第2條第1項後段、第276條第1項、
第51條第5款，刑法施行法第1條之1，中華民國96年罪犯減刑條
第2條第1項第3款、第7條、第10條第1項，判決如主文。
本案經檢察官甲○○到庭執行職務。
中    華    民    國    97    年    8     月    21    日
            刑事第十庭    審判長法  官  林  照  明
                                法  官  林  欽  章
                                法  官  蔡  名  曜
上列正本證明與原本無異。
肇事致人於死而逃逸罪部分得上訴，其餘不得上訴。
如不服本判決應於收受送達後10日內向本院提出上訴狀，其未敘
述上訴之理由者並得於提起上訴後10日內向本院補提理由書（均
須按他造當事人之人數附繕本）。
                                書記官  劉  恒  宏
中    華    民    國    97    年    8     月    25    日
附錄：
中華民國刑法第185條之4
駕駛動力交通工具肇事，致人死傷而逃逸者，處6月以上5年以下
有期徒刑。
中華民國刑法第276條
因過失致人於死者，處2年以下有期徒刑、拘役或2千元以下罰金
。
從事業務之人，因業務上之過失犯前項之罪者，處5年以下有期
徒刑或拘役，得併科3千元以下罰金。


司法院資訊處製作；財團法人民間司法改革基金會備份。
